臺灣高雄地方法院民事裁定
111年度消債職聲免字第150號
聲  請  人  諶鳳娥  
0000000000000000

相對人即債  國泰世華商業銀行股份有限公司
權人                
法定代理人  郭明鑑  
代  理  人  黃怡玲  
相對人即債  中國信託商業銀行股份有限公司
權人                
0000000000000000

法定代理人  利明献  
0000000000000000

0000000000000000

相對人即債  聯邦商業銀行股份有限公司
權人                
0000000000000000

法定代理人  林鴻聯  
相對人即債  高雄銀行股份有限公司
權人                
法定代理人  陳勇勝  
代  理  人  蔣宜珊  
相對人即債  滙豐（台灣）商業銀行股份有限公司
權人                
法定代理人  陳紹宗  
相對人即債  台北富邦商業銀行股份有限公司
權人                
法定代理人  程耀輝  
0000000000000000

0000000000000000

上列當事人間消費者債務清理免責事件，本院裁定如下：
    主  文
債務人諶鳳娥不予免責。
    理  由
一、按法院為終止或終結清算程序之裁定確定後，除別有規定外
    ，應以裁定免除債務人之債務。又法院裁定開始清算程序後
    ，債務人有薪資、執行業務所得或其他固定收入，扣除自己
    及依法應受其扶養者所必要生活費用之數額後仍有餘額，而
    普通債權人之分配總額低於債務人聲請清算前2 年間，可處
    分所得扣除自己及依法應受其扶養者所必要生活費用之數額
    者，法院應為不免責之裁定，但債務人證明經普通債權人全
    體同意者，不在此限。而債務人有下列各款情形之一者，法
    院應為不免責之裁定。但債務人證明經普通債權人全體同意
    者，不在此限：㈠於七年內曾依破產法或本條例規定受免責
    。㈡故意隱匿、毀損應屬清算財團之財產，或為其他不利於
    債權人之處分，致債權人受有損害。㈢捏造債務或承認不真
    實之債務。㈣聲請清算前二年內，因消費奢侈商品或服務、
    賭博或其他投機行為，所負債務之總額逾聲請清算時無擔保
    及無優先權債務之半數，而生開始清算之原因。㈤於清算聲
    請前一年內，已有清算之原因，而隱瞞其事實，使他人與之
    為交易致生損害。㈥明知已有清算原因之事實，非基於本人
    之義務，而以特別利於債權人中之一人或數人為目的，提供
    擔保或消滅債務。㈦隱匿、毀棄、偽造或變造帳簿或其他會
    計文件之全部或一部，致其財產之狀況不真確。㈧故意於財
    產及收入狀況說明書為不實之記載，或有其他故意違反本條
    例所定義務之行為，致債權人受有損害，或重大延滯程序。
    消費者債務清理條例（下稱消債條例）第132條、第133條及
    第134 條分別定有明文。
二、經查：
  ㈠債務人於民國110年7月2日聲請清算，本院於110年12月15日
    以110年度消債清字第150號裁定開始清算程序，嗣因清算財
    團之財產不敷清償財團費用及債務，於111年6月22日以110
    年度司執消債清字第236號裁定清算程序終止等情，業經本
    院核閱前開卷宗無訛。依前揭規定，本院應為債務人是否免
    責之裁定。又本院函詢債權人陳述意見，債權人未表示同意
    債務人免責，合先敘明。
　㈡消債條例第133條
　1.債務人於110年12月15日開始清算程序後之收支情形
　⑴債務人並無工作，仰賴二名子女給付扶養費，合計新臺幣（
    下同）9,000元，未領取補助等情，經其陳明在卷（本案卷
    第33、38頁），並提出兒子李勝修、女兒李凱淑簽立之切結
    書（本案卷第34至35頁）為證，及卷內勞動部勞動力發展署
    高屏澎東分署函（本案卷第22頁）、勞動部勞工保險局函（
    本案卷第23頁）、社會補助查詢表（本案卷第8頁）、110年
    度稅務電子閘門財產所得調件明細表（本案卷第15頁）、勞
    保局查詢被保險人投保資料（本案卷第9頁）可稽。故應以
    子女每月資助金額合計9,000元為其固定收入。
　⑵按債務人必要生活費用，以最近一年衛生福利部或直轄市政
    府所公告當地區每人每月最低生活費一點二倍定之，消債條
    例第64條之2第1項定有明文。債務人主張每月必要生活費用
    約9,000元，含伙食費6,000元、機車加油費300元、行動電
    話費600元、桶裝瓦斯費450元、衛生用品費600元、雜項支
    出650元、衣服鞋襪費400元（本案卷第33頁），未超過110
    、111年度高雄市每人每月最低生活費1.2倍即16,009元、17
    ,303元扣除房租支出居住費用所占比例後之12,109元、13,0
    88元，應屬合理。但因其中桶裝瓦斯費450元之部分，業經
    其子女於切結書中陳稱：每月由其二人分擔支付家中房屋租
    金、水電瓦斯費，李勝修另給予債務人個人生活費用4,000
    元、李凱淑另給予債務人個人生活費用5,000元等語（本案
    卷第34至35頁），因此可認該瓦斯費是由債務人子女負擔，
    債務人主張另外支出瓦斯費450元，與子女所述不符，應予
    扣除，因此債務人每月必要生活費用應為8,550元（9,000－4
    50＝8,550）。
　⑶則債務人開始清算程序後，每月固定收入9,000元扣除必要生
    活費用8,550元，仍有餘額。
　2.債務人於聲請清算前二年（108年8月至110年7月）之收支情
    形
　⑴其自陳從108年6月份結束你好投幣視聽歌唱營業場所後便無
    工作收入，自108年7月迄今，都沒有順利找到工作，都是由
    兒子李勝修、女兒李凱淑分別每月給付孝親扶養費4,000元
    、5,000元，合計9,000元，支付個人日常生活開銷；前於10
    9年7月8日、110年6月4日領取行政院紓困補助各10,000元，
    未領取其他補助或給付；108年度、109年度申報所得各為27
    ,820元(你好投幣視聽歌唱營利所得)、0元，名下有自父親
    繼承取得未設定抵押之公同共有房屋1筆，屋齡40幾年，課
    稅現值400元，假若以應繼分7分之1換算財產價值約為57元
    ，並有遠雄人壽保單解約金1,170元（保單號碼0000000000
    號）。
　⑵上情，有財政部高雄國稅局108年度至109年度綜合所得稅各
    類所得資料清單及財產歸屬資料清單(110年度消債清字第15
    0號卷，下稱清卷第8至10頁)、財產及收入狀況說明書（清
    卷第3至5頁）、勞工保險被保險人投保資料表（清卷第143
    頁）、個人商業保險查詢結果表（清卷第26至27頁）、社會
    補助查詢表（清卷第50至52頁）、高雄市政府都市發展局函
    （清卷第59頁）、勞動部勞動力發展署高屏澎東分署函（清
    卷第60頁）、勞動部勞工保險局函（清卷第58頁）、財政部
    北區國稅局宜蘭分局函附遺產稅核定通知書（清卷第112至1
    13頁）、存簿（清卷第95頁）、家族系統表（清卷第105頁
    ）、房屋稅籍編號查詢（清卷第116頁正背面）、宜蘭縣政
    府財政稅務局函附房屋稅籍登記表及課稅明細表（清卷第12
    0至129頁）、債務人110年10月22日陳報狀（清卷第130至13
    2頁）、遠雄人壽保險股份有限公司書函（清卷第77至78頁
    ）、遠雄人壽保單（清卷第92至94頁）、健保查詢（清卷第
    106頁）、個人收入切結書（清卷第87頁）等附卷可參。
　⑶因此債務人於聲請清算前二年可處分所得合計為237,170元（
    計算式：9,000×24＋20,000＋1,170＝237,170，公同共有財產
    價值過低，變價困難，爰不予列入）。
　⑷債務人先前主張每月支出9,000元（無房屋租金）乙情。未超
    過108、109、110年度高雄市每人每月最低生活費1.2倍即15
    ,719元、15,719元、16,009元扣除房租支出居住費用所占比
    例後之11,890元、11,890元、12,109元，應屬合理，故予採
    計。則其聲請清算前二年間之必要生活費用為216,000元（9
    ,000×24＝216,000）。
　⑸債務人於聲請清算前二年間之可處分所得合計為237,170元，
    扣除個人必要支出216,000元，尚有餘額21,170元。
　3.普通債權人於清算程序之受償總額為0元，低於該餘額21,17
    0元，因此，債務人有消債條例第133條不免責之事由，應可
    認定。
  ㈢消債條例第134條
  1.債權人國泰世華商業銀行股份有限公司主張債務人為57年出
    生，身心健康，距離法定退休年齡尚有11年之久，卻不尋找
    工作以償還自身債務，假借消債條例第133條脫免其償債義
    務，實難令債權人接受，另是否有隱匿收入之虞等語（本案
    卷第24至25頁）。則經債務人陳稱：我有去應徵自助餐，朋
    友另外介紹我去顧店，但都說我沒有經驗，就不僱用我等語
    （本案卷第38頁背面），核與兒女二人切結債務人於結束視
    聽小吃店後一直無法順利找到工作賺取收入用以維持自身生
    活等情相符（本案卷第34至35頁），自難認債務人故意不尋
    找工作以脫免債務，且目前查無債務人有隱匿收入之情事，
    不符合消債條例第134條第2款之故意隱匿應屬清算財團財產
    之情形。
　2.債權人台北富邦商業銀行股份有限公司主張債務人曾密集消
    費，旋即未償還任何款項，顯見其無還款誠意，僅是利用消
    債條例來試探是否可免除欠款，心存僥倖投機取巧，應非消
    債條例欲救助之人，請裁定不予免責等語（本案卷第30頁）
    。本院考量消債條例關於清算程序係以免責主義為原則，不
    免責為例外，倘債權人主張債務人有該條例第134 條各款所
    定不免責之情事，應由債權人具體說明並舉證以實其說。而
    債權人所提信用卡消費明細（本案卷第31頁），時間為93年
    至95年間，並非「聲請清算前二年內，因消費奢侈商品或服
    務、賭博或其他投機行為，所負債務之總額逾聲請清算時無
    擔保及無優先權債務之半數，而生開始清算之原因」，並不
    符合第4款之要件。
　3.其他債權人未提出證據證明債務人有何構成消債條例第134
    條各款之事由，且經本院職權調查結果，尚無合於消債條例
    第134條其他各款之情事。
三、綜上所述，債務人符合消債條例第133條所定事由，應不予
    免責。債務人雖經本院裁定不免責，然如繼續清償債務達一
    定程度後，仍得聲請法院審酌是否裁定免責(如附錄）。
中　　華　　民　　國　　111 　年　　11　　月　　25　　日
              　　民事庭　　　法　官  陳美芳
上為正本係照原本作成。
如不服本裁定，應於裁定送達後10日內，以書狀向本院提出抗告
，並繳納抗告費新臺幣1千元。　　　　　　　　　
中　　華　　民　　國　　111 　年　　11　　月　　25　　日
                              書記官  胡美儀  
附錄
一、債務人繼續清償得聲請法院裁定免責之規定：
　　消費者債務清理條例第141條
　　債務人因第 133 條之情形，受不免責之裁定確定後，繼續
　　清償達該條規定之數額，且各普通債權人受償額均達其應受
　　分配額時，得聲請法院裁定免責。　　
    消費者債務清理條例第142條
　　法院為不免責或撤銷免責之裁定確定後，債務人繼續清償債
　　務，而各普通債權人受償額均達其債權額之 20% 以上者，
　　法院得依債務人之聲請裁定免責。
二、債務人嗣後聲請裁定免責時，須繼續清償各普通債權之最低
    應受分配額。